臺灣臺北地方法院簡易民事判決
111年度店簡字第38號
原      告  高陳秀琴
            高樹木  
上二人共同
訴訟代理人  李志正律師
被      告  蘇杜信  



上列當事人間遷讓房屋等事件，於民國111年10月26日言詞辯論
終結，本院判決如下：
　　主    文
被告應將門牌號碼臺北市○○區○○路○段○○○號一樓房屋騰空遷讓返
還原告高陳秀琴。
被告應給付原告高陳秀琴新臺幣貳拾玖萬貳仟元，及自民國一百
一十年十二月二日起至清償日止，按年息百分之五計算之利息。
被告應自民國一百一十年十一月四日起至將上開房屋騰空遷讓返
還予原告高陳秀琴之日止，按月給付原告高樹木新臺幣肆萬伍仟
元。
訴訟費用由被告負擔。
本判決第一項得假執行；但被告如以新臺幣貳佰玖拾陸萬參仟參
佰參拾肆元為原告高陳秀琴預供擔保後，得免為假執行。
本判決第二項得假執行；但被告如以新臺幣貳拾玖萬貳仟元為原
告高陳秀琴預供擔保後，得免為假執行。
本判決第三項就已屆期部分得假執行；但被告如以屆期應給付金
額全額為原告高樹木預供擔保後，得免為假執行。
    事實及理由
一、按訴狀送達後，原告不得將原訴變更或追加他訴，但擴張或
    減縮應受判決事項之聲明，不在此限，民事訴訟法第255 條
    第1項第3款定有明文。本件原告原起訴請求：(一)被告應將
    坐落於臺北市○○區○○段○○段0000地號之土地（下稱系爭土地
    ）上，門牌號碼為臺北市○○區○○路○段000 號1樓之房屋（下
    稱系爭房屋）騰空遷讓返還與原告高陳秀琴；(二)被告應給
    付原告高陳秀琴新臺幣（下同）34 萬500元，及自起訴狀繕
    本送達翌日起至清償日止，按年息百分之5 計算之利息；(
    三)被告應自民國110年11月2日起至遷讓返還第
　　一項房屋之日止，按月給付原告高樹木4 萬5000元；(四)訴
    訟費用由被告負擔；(五)願供擔保，請准宣告假執行。嗣變
    更聲明為：(一)被告應將系爭房屋騰空遷讓返還與原告高陳
    秀琴；(二)被告應給付原告高陳秀琴29萬2000元，及自起訴
    狀繕本送達翌日起至清償日止，按年息百分之5 計算之利息
    ；(三)被告應自110年11月4日起至遷讓返還系爭房屋予原告
    高陳秀琴之日止，按月給付原告高樹木4 萬5000元；(四)訴
    訟費用由被告負擔；(五)願供擔保，請准宣告假執行，核屬
    減縮應受判決事項之聲明，揆諸首揭規定，應予准許。
二、原告二人主張：
(一)原告高樹木前向財政部國有財產署北區分署承租系爭土地，
    並於其上興建系爭房屋，而為系爭房屋事實上處分權人。嗣
    原告高樹木讓原告高陳秀琴出租系爭房屋，並由被告及其所
    經營之佳芬生活有限公司（下稱佳芬公司）承租，約定租期
    自109年12月16日起至112年11月16日止，租金為每月4萬500
    0元，應按月於每月16日繳納（下稱系爭佳芬公司租約）。
    然被告於110 年5月給付租金1萬元後，即未再支付任何一期
    租金，經原告高陳秀琴分別於同年9 月15日、10月22日寄發
    存證信函催繳，被告仍置之不理。依據系爭租約第3條、第1
    7條之約定及民法第440條第1、2項之規定，被告未依約給付
    租金，且遲付已達5 個月，原告高陳秀琴自得終止系爭租約
    ，又原告高陳秀琴於110年11月1日寄發存證信函表明終止系
    爭租約，該信函於同年月3日送達被告，故系爭租約已於110
    年11月3日終止，原告高陳秀琴自得請求被告返還系爭房屋
    。
(二)另被告於110年5月僅支付租金1萬元，此後即未再依約給付
    ，故原告自得請求被告給付自110年5月16日起至租約終止日
    即110年11月3日止積欠之租金24萬2000元（計算式：4萬500
    0元×5月＋4萬5000元÷30日×18日－1萬元＝24萬2000元）。又依
    系爭租約第15條約定，被告應賠償原告高陳秀琴因提起本件
    訴訟所支出之律師費用5萬元（計算式：10萬元÷2人＝5萬元
    ），合計被告應給付原告高陳秀琴之金額為29萬2000元（計
    算式：租金24萬2000元+律師費5萬元＝29萬2000元）。另被
    告於系爭租約終止後，即無權再使用系爭房屋，惟被告迄今
    仍未返還房屋，核屬無法律上原因而受有利益，系爭房屋事
    實上處分權人即原告高樹木，自得請求被告賠償相當於租金
    之不當得利。
(三)為此，爰依系爭租約及不當得利之法律關係提起本訴，並聲
    明：1.被告應將系爭房屋騰空遷讓返還予原告高陳秀琴；2.
    被告應給付原告高陳秀琴29萬2000元，及自起訴狀繕本送達
    翌日起至清償日止，按年息百分之5 計算之利息；3.被告應
    自110 年11月4日起至遷讓返還系爭房屋予原告高陳秀琴之
    日止，按月給付原告高樹木4 萬5000元；4.訴訟費用由被告
    負擔；5.願供擔保，請准宣告假執行。
(四)對被告答辯之陳述：
  1.系爭房屋之租金為原告高陳秀琴前去收取，且被告自陳簽約
    當時係以原告高陳秀琴之名義出租，亦蓋有其印章，另系爭
    租約上所記載之出租人確為原告高陳秀琴，顯見系爭房屋之
    出租人確為原告高陳秀琴。
　2.否認原告高樹木有承諾支付修繕費用，因該費用係被告為了
    裝潢而支出，而非為了修繕系爭房屋而支出，原告先前從未
    獲被告告知系爭房屋需要修繕。
  3.被告另所提出以其與禾馨自助餐為承租人之房屋租賃契約（
    下稱系爭禾馨自助餐租約）並非真正，該租約係將系爭佳芬
    公司租約逕行塗改，將佳芬生活有限公司等字樣刪除，另記
    載「禾馨自助餐店」等文字，並蓋用禾馨自助餐店大章及免
    用發票專用章，然該份租約並非原告與被告所簽之租約，是
    被告自行塗改。
三、被告則以下列情詞置辯：
(一)被告確有承租系爭104 號房屋，且自110年5月16日起至110
    年11月2日間，僅給付租金1萬元，現尚未返還上開房屋，在
    被告因案入監執行後，係交由被告之家人繼續經營自助餐店
    。又本件出租人應是原告高樹木，因簽約當時係原告高樹木
    與被告接洽，嗣後亦為原告高樹木前來收租，僅係簽約當時
    以原告高陳秀琴之名義簽訂，並蓋原告高陳秀琴之印章。
　　本件兩造簽訂之租約應已改為系爭禾馨自助餐租約，而非系
    爭佳芬公司租約。109 年11月24日簽約當時，租約是一式兩
    份，雙方各執一份，當時租約雖記載承租人之一為佳芬公司
    ，但在110年2月時已更改為禾馨自助餐店，因被告需要報稅
    ，且因佳芬公司是新北市的公司，需更改為禾馨自助餐店後
    被告才能營業。被告在110年2月因欲向國稅局申報，故向原
    告高陳秀琴拿取權狀，原告高陳秀琴找人更改承租人之記載
    ，惟當時只有在被告所持有的那份租約上做更改。
(二)原告提出之系爭佳芬公司租約上所記載「柒條約作廢  高樹
    木」等文字，是原告高樹木在其持有的那份租約中自行加註
　  。此外，租約中記載承租之房屋門牌號碼為臺北市○○區○○路
    ○段000○0號1樓，然實際交付被告使用之房屋卻為同址104號
    1樓房屋，而系爭房屋坐落之土地為國有地，依法國有地不
    得轉讓或再承租給第三人使用，原告之行為係以詐欺之方式
    取得被告給付之房租。另被告雖有收到原告高陳秀琴於110 
    年11月1日寄發之存證信函，惟被告不同意終止租約。
(三)又原告有提供租約起始日前一個月的修繕期間，在搬入系爭
    房屋後，被告剛開始均有繳納租金，係因系爭房屋之廁所阻
    塞、天花板、牆壁磁磚及水電部分均無法正常運作，經被告
    告知原告高樹木，但其當時正在住院，故請被告代為修繕，
    並承諾會全數償還修繕費用，惟其嗣後拒絕給付，因此應以
    該修繕費用折抵租金。
(四)聲明：請求駁回原告之訴；訴訟費用由原告負擔；如受不利
    判決，願供擔保請准宣告免為假執行。　
四、得心證之理由：
　　原告二人主張之事實，業經其提出國有基地租賃契約書、臺
    北市稅捐稽徵處房屋稅籍證明書、系爭佳芬公司租約、系爭
    房屋外觀照片、臺北古亭郵局存證號碼第302號、第1153號
    、第1173號存證信函及回執、政理法律事務所收據等件為證
    。而被告雖不爭執其承租系爭房屋迄今尚未返還，且於110
    年5月間支付租金1萬元後即未再給付租金予原告高陳秀琴，
    並收受原告寄發之上開存證信函等事實，惟對原告之請求以
    前詞置辯，並提出系爭禾馨自助餐租約、對話截圖、系爭房
    屋現場照片、施工照片、永泰水電工程報價單及請款單、銓
    泓裝潢木業工程行實作報價單及請款單、台林建材出貨單及
    送貨單等件為證。是本件應審酌者為：(一)本件租賃契約之
    出租人為何？租賃標的物為何？(二)租賃契約是否已終止？
    （三）原告之請求有無理由？
(一)按當事人主張有利於己之事實者，就其事實有舉證之責任，
    民事訴訟法第277 條定有明文。又各當事人就其所主張有利
    於己之事實，均應負舉證之責，故一方已有適當之證明者，
    相對人欲否認其主張，即不得不更舉反證。原告於起訴原因
    已有相當之證明，被告對其主張，如抗辯不實並提出反對之
    主張者，則被告對渠反對之主張，亦應負證明之責，此為舉
    證責任分擔之原則。若被告於抗辯事實並無確實證明方法，
    僅以空言爭執者，當然認定其抗辯事實之非真正，而應為被
    告不利益之裁判，最高法院分別著有19年上字第2345號、18
　　年上字第2855號、第1679號裁判可資參照。
(二)原告高陳秀琴與被告就系爭房屋成立系爭佳芬公司租約：
  1.本件原告主張被告向原告高陳秀琴承租系爭房屋，並簽立系
    爭佳芬公司租約（本院卷第23至29頁），惟被告辯稱上開房
    屋真正出租人為原告高樹木，且雙方簽立之租約業已變更為
    系爭禾馨自助餐租約 (本院卷第183至190頁）等語。經查，
    被告未否認系爭佳芬公司租約上之簽名、印文為其親自簽名
    、捺印，對其上所載出租人、租賃期間及租金等內容亦不爭
    執，然辯稱其為向國稅局申報，經原告高陳秀琴同意而將租
    約所載「佳芬生活有限公司」變更為「禾馨自助餐店」，並
    將變更後之租約送交財政部臺北國稅局文山稽徵所（下稱文
    山稽徵所）等語（本院111年7月11日言詞辯論筆錄）。然本
    院向文山稽徵所函調被告陳報之租約，經該所以111年8 月2
    日財北國稅文山營業字第1110803573號函檢送之租賃契約書
    影本為系爭佳芬公司租約影本（本院卷第251至254頁）；文
    山稽徵所復以111 年9月2日財北國稅文山營業字第11118014
    78號函稱：「經查蘇君尚無提供以『禾馨自助餐』為承租人之
    租約…。等語」（本院卷第259頁），足見被告向文山稽徵所
    陳報之租賃契約為系爭佳芬公司租約，其所辯於110年2月間
    已將租約變更為系爭禾馨自助餐租約，並陳報稅捐機關等語
    ，自難採信。雖文山稽徵所另以111 年10月6日財北國稅文
    山營業字第1111804572號函檢送被告陳報之系爭禾馨自助餐
    租約，然依其函覆之被告聲請資料所示，被告係於本院向文
    山稽徵所函調租約資料後之111年10月3日始向該所提出系爭
    禾馨自助餐租約（本院卷第331頁），此亦為被告所不爭執
    （見本院111 年10月26日言詞辯論筆錄），故被告應係臨訟
    始另陳報系爭禾馨自助餐租約，其所辯契約內容早已變更乙
    節，實不足採。是以，原告提出之系爭佳芬公司租約應為真
    正。
  2.被告辯稱本件契約出租人應為原告高樹木乙節，為原告二人
    所否認，且無論是系爭佳芬公司租約或被告另提出之系爭禾
    馨自助餐租約，其「出租人」欄所載之人均為原告高陳秀琴
    （本院卷第23頁至第29頁、第183頁至第189頁），而被告亦
    陳稱：簽約當時以原告高陳秀琴之名義簽訂，並蓋原告高陳
    秀琴之印章等語（本院111年3月16日言詞辯論筆錄）。則其
    空言否認原告高陳秀琴為本件租賃契約之出租人，實難採信
    。
  3.被告另辯稱系爭房屋坐落之土地為國有地，不得轉讓或再承
    租給第三人使用，且租約中所載房屋門牌號碼為臺北市○○區
    ○○路○段000○0號1樓，然實際交付被告使用之房屋為同址104
    號1樓房屋，原告係以詐欺之方式取得被告給付之租金等語
    。然查，本件租約之租賃標的物為建物，而原告高樹木為系
    爭房屋事實上處分權人，且其與財政部國有財產署北區分署
    係就系爭建物所坐落之土地有租賃關係存在，而該國有基地
    租賃契約書上未就得否轉租、提供他人使用等為約定，有原
    告提出之臺北市稅捐稽徵處房屋稅籍證明書及國有基地租賃
    契約書在卷可憑（本院卷第19頁、21頁）。此外，原告高陳
    秀琴交付予被告使用者為系爭房屋而非同址104之1號1樓房
    屋，且被告亦係就系爭房屋進行裝修並用以經營自助餐店，
    有系爭房屋現場照片、屋外門牌號碼照片、裝修期間照片等
    附卷可參（本院卷第32頁至第36頁、第101頁至第123頁、第
    129頁至第134、第295頁至299頁、第303頁至第325頁），另
    被告提出之裝修工程相關報價單、請款單上所載施工地址亦
    為系爭房屋（本院卷第395頁至第399頁、第419頁至第431頁
    ），是以，雙方之真意確係就系爭房屋成立租賃契約，被告
    此部分所辯亦不足採。
  4.綜上，本件係原告高陳秀琴與被告就系爭房屋成立系爭佳芬
    公司租約。
(三)系爭租約業已於110年11月3日終止：　　　　　　　　　
　1.按承租人應依約定日期，支付租金。承租人租金支付有遲延
    者，出租人得定相當期限，催告承租人支付租金，如承租人
    於其期限內不為支付，出租人得終止契約；租賃物為房屋者
    ，遲付租金之總額，非達2 個月之租額，不得依前項之規定
    ，終止契約。民法第439條前段、第440條第1項、第2 項前
    段。另按租賃關係存續中，租賃物如有修繕之必要，應由出
    租人負擔者，承租人得定相當期限，催告出租人修繕，如出
    租人於其期限內不為修繕者，承租人得終止契約或自行修繕
    而請求出租人償還其費用或於租金中扣除之，民法第430條
    亦有明文。
　2.系爭佳芬公司租約第3條、第4條約定，被告應於每月16日前
    繳納租金4 萬5000元。而被告就其自110年5月16日起，迄今
    僅給付租金1 萬元等情不爭執(本院111 年3月16日言詞辯論
    筆錄)，其遲付租金之總額，已逾2個月之租額。而被告雖辯
    稱其得以修繕費用抵償租金等語，然原告否認被告曾定期催
    告修繕及原告高樹木承諾負擔修繕費用之事實，亦否認被告
    所支出之費用為修繕必要費用。而被告雖提出其與第三人間
    之對話截圖（本院卷第327頁）、永泰水電工程報價單及請
    款單、銓泓裝潢木業工程行實作報價單及請款單、房東報價
    單及請款單、台林建材出貨單及送貨單（本院卷第395至432
    頁）等件為證。然原告均否認其真正，且觀諸被告提出之單
    據，其支出者究為打造符合經營自助餐店所需空間而支出之
    裝潢費用，或修繕房屋之必要費用，實無從判斷。況本件租
    賃契約之出租人為原告高陳秀琴，已如前述，依民法第430 
    條之規定，若房屋有修繕之必要，被告應催告原告高陳秀琴
    修繕，如其於期限內不為修繕，被告始得自行修繕而請求出
    租人償還其費用或於租金中扣除之。然被告自陳其係向原告
    高樹木告知房屋修繕之事（見本院111年7月11日言詞辯論筆
    錄），此外，被告就其對原告高陳秀琴踐行上開定期催告修
    繕之程序乙節，未提出任何事證證明之，則其主張以必要修
    繕費用與租金相抵，並無理由。
　3.又被告遲付租金之總額，既已逾2 個月之租額，則，原告高
    陳秀琴依民法第440條第1項、第2 項前段規定終止租約，自
    屬有據。原告高陳秀琴業已寄發存證信函，通知被告終止租
    約乙節，據其提出臺北古亭郵局存證號碼第302 號、第1153
    號、第1173號存證信函及收件回執為證（本院卷第37至54頁
    ），又原告高陳秀琴終止租約之存證信函係於110年11月3日
    送達被告之事實，有上開第1173號存證信函及收件回執可證
    ，且為被告所不爭執（本院111年3月16日言詞辯論筆錄），
    則原告主張系爭租約業於110年11月3日終止，自屬可採。 
(四)原告之請求均有理由：　
　1.按承租人於租賃關係終止後，應返還租賃物，民法第455 條
    前段定有明文。本件租賃契約業已終止，被告自應將系爭房
    屋返還予出租人即原告高陳秀琴，故原告高陳秀琴依上開規
    定請求被告騰空遷讓返還系爭房屋，為有理由，應予准許。
  2.被告於110年5月16日起至110年11月3日租賃契約終止日，僅
    給付租金1萬元，合計短給之租金共計24萬2000元 (計算式
    ：4 萬5000元×5月＋4萬5000元×18/30日－1萬元＝24萬2000元)
    。又依系爭佳芬公司租約第15 條約定：「乙方若有違約情
    事，致損害甲方之權益時願聽從甲方賠償損害，如甲方因涉
    訟所繳納之訴訟費、律師費用，均應由乙方負責賠償」（見
    本院卷第25至27頁）。原告高陳秀琴因被告未依約給付租金
    、返還房屋等而提起本件訴訟，並支出律師費用5萬元（計
    算式：訴訟費用10萬元÷2人＝5萬元），有其提出之政理法律
    事務所收據在卷可憑（本院卷第57頁），則原告高陳秀琴自
    得依上開約定請求被告賠償。從而，原告高陳秀琴請求被告
    給付29萬2000元（計算式：租金24萬2000元＋律師費用5萬元
    ＝29萬2000元），自屬有據。
　3.按無法律上原因而受利益，致他人受損害者，應返還其利益
    ，但依其利益之性質或其他情形不能返還者，應償還其價額
    ，民法第179條前段、第181條後段分別定有明文。又無權占
    有他人房屋，可能獲得相當於租金之不當利益，同時造成房
    屋所有權人之損害，為社會通常之觀念。查原告高樹木為系
    爭房屋之事實上處分權人，而本件租賃契約已於110年11月3
    日終止，被告未返還系爭房屋，仍無權占有使用系爭房屋至
    今，而其使用房屋所受之利益，依其性質不能返還，自應償
    還相當於租金之價額予原告高樹木。從而，原告高樹木依不
    當得利之法律關係，請求被告自租賃關係消滅後之110年11
    月4日起至騰空遷讓返還系爭房屋之日止，按月給付相當於
    租金之不當得利4萬5000元，亦屬有據。
五、綜上所述，原告依系爭佳芬公司租約及不當得利之法律關係
    ，請求被告將系爭房屋騰空遷讓返還予原告高陳秀琴；另給
    付原告高陳秀琴29萬2000元，及自起訴狀繕本送達翌日即11
    0年12月2日起至清償日止，按年息百分之5 計算之利息；且
    應自110 年11 月4日起至將系爭房屋騰空遷讓返還予原告高
    陳秀琴之日止，按月給付原告高樹木4萬5000元，為有理由
    ，應予准許。
六、本件事證已臻明確，兩造其餘主張、攻擊防禦方法及所提之
    證據，均核與本案判決所認結果不生影響，爰無庸一一再加
    論述，附此敘明。　　　
七、本件係適用簡易程序所為被告敗訴之判決，依民事訴訟法第
    389 條第1 項第3 款規定，應依職權宣告假執行。另被告陳
    明願供擔保免為假執行，經核無不合，茲酌定相當之擔保金
　　額，為得免假執行之宣告。
八、訴訟費用負擔之依據：民事訴訟法第78條。
中　　華　　民　　國　　111 　年　　11　　月　　23　　日
                  臺灣臺北地方法院新店簡易庭　　
                              法  官　張淑美 
以上正本係照原本作成。
對於本件判決如有不服，應於收受送達後20日內向本院提出上訴
書狀，上訴於本院合議庭，並按他造當事人之人數附具繕本。
中　　華　　民　　國　　111 　年　　11　　月　　23　　日
                              書記官  馮姿蓉